【裁判字號】    90,訴,1940
【裁判日期】    901219
【裁判案由】    老年農民福利津貼
【裁判全文】
高雄高等行政法院判決                              九十年度訴字第一九四○號
    原      告  勞工保險局
    代  表  人  甲○○  局長
    訴訟代理人  丁○○  律師
    複代理人    丙○○  律師
    被      告  乙○○○
右當事人間因老年農民福利津貼事件，提起行政訴訟，本院判決如左：
    主  文
原告之訴駁回。
訴訟費用由原告負擔。
    事  實
一、事實概要：
緣被告於民國（下同）七十八年七月二十七日由台南縣新市鄉農會，以非會員自耕農
資格為其申請農保，被告並依「老年農民福利津貼暫行條例」及「老年農民福利津貼
申領及核發辦法」規定，於八十四年六月至八十八年九月申請受領老農津貼，經原告
查核，被告於七十八年三月二十日，其雙眼患有眼角膜白斑症，故被告七十八年七月
二十七日加保時，顯無從事農作能力，原告遂依農民健康保險條例第十九條規定，取
消被告七十八年七月二十七日之農保被保險人資格，原告並於八十八年十一月十日以
八八保受字第六００七六三七號函，請求被告返還八十四年六月至八十八年九月所申
請受領之老農津貼新台幣（下同）十五萬六千元，被告仍未退還，原告遂依法提起本
訴訟。
二、兩造聲明：
（一）原告聲明求為判決：
  １、被告應給付原告十五萬六千元，及自起訴狀繕本送達翌日起，至清償日止，按
      年息百分之五計算之利息。
  ２、訴訟費用由被告負擔。
（二）被告未於準備程序期日到場，亦未具狀為任何聲明。
三、兩造之爭點：
甲、原告主張之理由：
（一）按農民健康保險條例第五條第三項授權訂立之「從事農業工作農民認定標準及
      資格審查辦法」修正後之「從事農業工作農民申請參加健康保險認定標準及資
      格審查辦法」均明定非農會會員申請參加農保，需以農業工作為要件，又依內
      政部七十九年二月二十四日台（七九）內社字第七七九六八五號函示：「有關
      非農會會員參加農保欠缺從事農業工作之投保要件者，同意依農民健康保險條
      例第十九條規定辦理。」據農民健康保險條例第十九條規定：「投保單位為不
      合本條例規定之人員辦理參加保險手續，領取保險給付者，保險人依法追還，
      並取消該被保險人資格。」查被告於七十八年三月二十日，其雙眼患有眼角膜
      白斑症，就診當時之視力右眼為０．０２，左眼視為０．０２，依此視力，只
      能摸索，且無法矯正，故被告七十八年七月二十七日加保時，顯無從事農作能
      力，既已無法從事農作，即欠缺從事農保之投保要件，茲依上開條例第十九條
      規定，自七十八年七月二十七日起取消原告之農保被保險人資格。
（二）依照「老年農福利津貼暫行條例」第三、四條暨「老年農民福利津貼申領及核
      發辦法」第二條規定，及依行政訴訟法第八條規定，本件原告自七十八年七月
      二十七日起即被取消農保被保險人資格，而就被告之農保被保險人資格被取消
      部分，被告並未提起救濟，其行政處分即已確定，依前開規定，被告自不得再
      申領老農津貼，是其前所溢領之八十四年六月至八十八年九月止之老農津貼十
      五萬六千元，自負有返還之義務。而原告已於八十八年十一月十五日以八八保
      受字第六００七六三七號函通知被告將該款項退回原告銷帳並副知該農會，嗣
      經原告多次函催被告退還上項給付，均未獲返還，遂依法提起本件訴訟。
乙、被告主張之理由：
      被告未於準備程序期日到場，亦未具狀為任何陳述。
  理  由
一、按原告之訴，依其所訴之事實，在法律上顯無理由者，行政法院得不經言詞辯論
    ，逕以判決駁回之，行政訴訟法第一百零七條第三項定有明文。次按無隸屬關係
    機關辦理受託事件所為之行政處分，視為委託機關之行政處分，訴願法第七條亦
    有規定。第按政府為照顧老年農民生活，增進農民福祉，制訂老年農民福利津貼
    暫行條例，此由該條例第一條前段規定可明。是老年農民福利津貼之核發，乃基
    於確認國家對老年農民負有生存照顧之義務，進而採取行政上措施，改善老年農
    民之生存環境及生活條件，其核發老年農民福利津貼之性質，屬給付行政之授益
    行政處分。則關於授益行政處分如有誤發情事，予以取消（撤銷），亦屬行政處
    分。又按，授予利益之行政處分，其內容係提供一次或連續之金錢或可分物之給
    付者，經撤銷、廢止或條件成就而有溯及既往失效之情形時，受益人應返還因該
    處分所受領之給付，行政程序法第一百二十七條第一項前段亦定有明文。
二、按老年農民福利津貼暫行條例第二條規定：「本條例所稱主管機關：在中央為行
    政院農業委員會」，另老年農民福利津貼申領及核發辦法第六條則規定：「本津
    貼之核發業務，由中央主管機關委託勞工保險局辦理。」而老年農民福利津貼之
    發放，性質上為授益行政處分，且原告與行政院農業委員會並無隸屬關係，故依
    上開所述及訴願法第七條之規定，此授益行政處分之作成機關應為行政院農業委
    員會，則因此授益行政處分之撤銷，而得請求返還不當得利者，亦應為行政院農
    業委員會，並依上述老年農民福利津貼申領及核發辦法第六條規定，行政院農業
    委員會委託原告辦理之事項，亦僅限於老年農民福利津貼之核發，並未包括溢領
    款項之訴追，故原告提起本件訴訟，其原告之當事人適格自有欠缺。至於，行政
    院農業委員會九○農輔字第九○○一二六四二五號函，雖謂：「二、．．．．．
    ．對准予核發或追繳溢領等實際執行事項，則應為貴局（即勞工保險局，下同）
    本於受託事項，代理本會為意思表示，自具有公法上之法定代理人資格，僅其效
    果歸於本會而已。三、況自八十四年實施老農津貼，追償返還老農津貼之訴訟案
    件，即以貴局為原告，運作順暢，．．．。又查貴局為實際審查及受託核發津貼
    單位，依有關證據資料認定事實、適用法律而作成之處分，如有改處分（如追繳
    溢領津貼）之必要，自應視為委託辦理事項之範圍。此外，關於核發作業，唯貴
    局知之最稔，相關案件之卷宗資料亦存放貴局，由貴局擔任原告，於行政作業上
    及訴訟上皆具效率與便利性。」云云，惟查該函所述自八十四年實施老農津貼發
    放之運作情形，核屬八十九年七月一日行政訴訟法及訴願法修正施行前之運作情
    形，於行政訴訟法、訴願法新制實施後，行政院農業委員會上開函述之意見，已
    與現行訴願法第七條之規定不合；另原告若如行政院農業委員會上述函文所述係
    屬行政院農業委員會之代理人，則本於代理之法理，代理人為本人所為之行為仍
    應以本人之名義為之，故本件自無從因代理關係，使原告得取得訴訟實施權而成
    適格之原告，況原告與行政院農業委員會就老年農民福利津貼之核發業務，依據
    前述老年農民福利津貼申領及核發辦法第六條規定係屬委託關係，故上述行政院
    農業委員會之函文自有誤會，原告據為其當事人適格之依據，自無可採。故原告
    提起本件訴訟請求被告返還溢領之老年農民福利津貼，其原告之當事人適格即有
    欠缺。
三、再按關於公法上不當得利之返還，債權人固得依行政訴訟法第八條第一項前段規
    定，逕向高等行政法院提起一般給付之訴，請求返還；惟如當事人已有合法途徑
    實現其權利，而無須再提起給付之訴以保障其權利者，則原告所提起之給付訴訟
    即屬欠缺保護必要。另「義務人依法令或本於法令之行政處分或法院之裁定，負
    有公法上金錢給付義務，有下列情形之一，逾期不履行，經主管機關移送者，由
    行政執行處就義務人之財產執行之：一、其處分文書或裁定書定有履行期間或有
    法定履行期間者。二、其處分文書或裁定書未定履行期間，經以書面限期催告履
    行者。三、依法令負有義務，經以書面通知限期履行者。」九十年一月一日修正
    施行之行政執行法第十一條第一項定有明文。本件原告係本於「撤銷授益行政處
    分」之行政處分請求被告返還溢領之老年農民福利津貼，而依前述行政執行法第
    十一條第一項規定，原告即得依同條項第一、二款規定，向行政執行處請求就義
    務人之財產為強制執行，並無再提起給付訴訟之必要；且本件原告業以八十八年
    十一月十五日保受字第六○○七六三七號函之行政處分，通知被告於文到十五日
    內繳還其溢領之本件老年農民福利津貼共十五萬六千元，揆諸上揭說明，原告即
    得逕據該業已合法送達之行政處分，以被告逾期不履行公法上金錢給付義務為理
    由，依修正後行政執行法第四條第一項但書之規定，移送管轄之行政執行處執行
    ，故原告再提起本件訴訟，顯係欠缺保護必要。另老年農民福利津貼暫行條例第
    四條第四項雖規定：「不符本條例資格而領取福利津貼者，其溢領之福利津貼應
    由本人或法定繼承人自事實發生之日起三十日內繳還；未繳還者，應依法訴追。
    」然九十年一月一日修正施行之行政執行法第一條明文規定：「行政執行，依本
    法之規定；本法未規定者，適用其他法律之規定。」故行政執行法性質上應屬特
    別法，該法第十一條第一項既已明文規定行政處分於何情況得作為執行名義，逕
    行請求行政執行處強制執行，而達行政處分之目的，故雖九十年一月一日修正施
    行之行政執行法施行前立法之老年農民福利津貼暫行條例第四條第四項規定，溢
    領之福利津貼應依法訴追，亦不得因此而謂原告於九十年十月二十九日提起之本
    件訴訟有起訴請求之必要，附此敘明。
四、綜上所述，原告提起本件返還溢領老年農民福利津貼訴訟，其原告之當事人適格
    有欠缺，且欠缺保護必要，故依原告所訴之事實，在法律上顯無理由。爰不經言
    詞辯論程序，逕以判決駁回之。
五、據上論結，本件原告之訴為顯無理由，依行政訴訟法第一百零七條第三項、第九
    十八條第三項前段，判決如主文。
中      華      民      國      九十    年      十二    月      十九    日
                                高雄高等行政法院第一庭
                                            審判長法官  陳光秀
                                            法      官  呂佳徵
                                            法      官  楊惠欽
右為正本係照原本作成。
如不服本判決，應於判決送達後二十日內向本院提出上訴書狀，其未表明上訴理由者
，應於提起上訴後二十日內向本院提出上訴理由書（須按對造人數附繕本）；如於本
判決宣示或公告後送達前提起上訴者，應於判決送達後二十日內補提上訴理由書（須
附繕本）。未表明上訴理由者，逕以裁定駁回。
提起上訴應預繳送達用雙掛號郵票七份（每份三十四元）。
中      華      民      國      九十    年      十二    月      十九    日
                                            法院書記官  藍亮仁


司法院資訊處製作；財團法人民間司法改革基金會備份。
